臺灣嘉義地方法院刑事判決　　　　　　　　　　　　　九十三年度訴字第四五八號
　　公　訴　人　臺灣嘉義地方法院檢察署檢察官
　　被　　　告　甲○○
右列被告因常業詐欺等案件，經檢察官聲請以簡易判決處刑（九十三年度偵字第六○
○○號），經本院改依通常程序審理，由本院合議庭裁定由受命法官獨任行簡式審判
程序審理後，判決如左：
    主  文
甲○○幫助常業詐欺，處有期徒刑陸月。因犯罪所得財物新臺幣壹萬貳仟元沒收，如
全部或一部不能沒收時，以其財產抵償之。
    事  實
一、甲○○明知現今在郵局或金融機構開立帳戶並無困難，且一般人均係使用自己之
    帳戶，惟別有用心怕人追查不法使用者，始會使用他人帳戶為人頭帳戶，竟在按
    常人智識已能預見提供帳戶與不相識之人使用時，可能遭不詳犯罪集團用以掩飾
    或隱匿其等因犯常業詐欺之重大犯罪所得財物，竟仍不違背其本意，基於幫助李
    文成等人所組成之常業詐欺集團（李文成所涉常業詐欺及洗錢罪嫌，業經臺灣板
    橋地方法院檢察署檢察官提起公訴）常業詐欺及為彼等洗錢之不確定故意，於民
    國八十九年十二月間某日某時許，在台中市某處，將其於八十九年十一月二十九
    日某時許，在彰化縣員林鎮○○路郵局（局號000000－0號）所開立帳號
    000000－0號之帳戶（聲請簡易判決處刑書誤載帳號為00000000
    號），及另二本不詳銀行等三本存摺、提款卡，以新臺幣（下同）一萬二千元之
    價格，有償出售予綽號「阿賜」、「小陳」之林穎煇（業經臺灣板橋地方法院檢
    察署檢察官以九十年度偵字第四四三九號為緩起訴處分），嗣林穎煇再與綽號「
    劉哥」之白耀煌（另由臺灣板橋地方法院檢察署檢察官提起公訴）將甲○○、呂
    文和、方貴玉、廖秋松、陳祐榮等數十人（除甲○○外，餘均由臺灣板橋地方法
    院檢察署檢察官另行偵辦）之帳號存摺、提款卡出賣予李文成等人所組成之常業
    詐欺集團使用。李文成等人則共同基於意圖為自己不法所有之常業犯意聯絡，於
    八十九年十二月間某日起，利用「維多利亞珠寶公司」之名義，散布內容不實之
    所謂刮刮樂中獎廣告宣傳單，使乙○○等被害人誤以為中獎，俟被害人以電話聯
    絡時，詐稱須先繳納手續費或加入為會員或先繳稅金才能領取獎金等說詞，使被
    害人等陷於錯誤，分別依李文成等人組成之上開犯罪集團成員指示，於八十九年
    十二月十五日起至九十年一月十六日止，將合計共一千六百萬元之金額匯入甲○
    ○等人所提供之前開帳戶內（其中匯入甲○○前開郵局帳戶之金額共計一千三百
    十三萬五千九百一十元），該常業詐欺集團成員非但未依約履行，反將乙○○等
    被害人匯入之款項提領一空，並賴以維生；甲○○則因以提供帳戶之方式，幫助
    該犯罪集團掩飾、隱匿常業詐欺犯罪所得財物。嗣因乙○○等被害人陸續發覺受
    騙，始報警處理，而偵知上情。
二、案經內政部警政署刑事警察局移送臺灣板橋地方法院檢察署呈請臺灣高等法院檢
    察署檢察長核轉臺灣嘉義地方法院檢察署檢察官聲請以簡易判決處刑，經本院認
    本件不宜以簡易判決處刑，改依通常程序審理。
    理  由
一、程序方面：按除被告所犯為死刑、無期徒刑、最輕本刑為三年以上有期徒刑之罪
    或高等法院管轄第一審案件者外，於法院行準備程序進行中，被告先就被訴事實
    為有罪之陳述時，審判長得告知被告簡式審判程序之旨，並聽取當事人、代理人
    、辯護人及輔佐人之意見後，裁定進行簡式審判程序；且受命法官行準備程序，
    與法院或審判長有同一之權限；又簡式審判程序之證據調查，不受刑事訴訟法第
    一百五十九條第一項、第一百六十一條之二、第一百六十一條之三、第一百六十
    三條之一及第一百六十四條至第一百七十條規定之限制，刑事訴訟法第二百七十
    三條之一第一項、第二百七十九條第二項前段、第二百七十三條之二分別定有明
    文。查本件被告甲○○所犯為死刑、無期徒刑、最輕本刑為三年以上有期徒刑以
    外之罪，且非高等法院管轄第一審之案件，經本院受命法官行準備程序時，被告
    就被訴事實為有罪之陳述後，復經本院合議庭裁定由受命法官獨任行簡式審判程
    序，是其證據之調查，自不受刑事訴訟法第一百五十九條第一項、第一百六十一
    條之二、第一百六十一條之三、第一百六十三條之一及第一百六十四條至第一百
    七十條規定之限制，合先敘明。
二、訊據被告甲○○坦承於右揭時間，將前開帳戶存摺、提款卡等物，出售予同案被
    告林穎煇等情不諱，核與同案被告林穎煇於警訊、偵查中所供相符（見臺灣板橋
    地方法院檢察署九十年度偵字第四四三九號卷第五至七、四二頁；同署九十一年
    度偵字第六二六六號卷節本第二六頁），並與被害人乙○○等人指證之情節相符
    ，復有被告前開郵局帳戶明細表乙份在卷足參。又該犯罪集團利用「維多利亞珠
    寶公司」之名義，散布內容不實之所謂刮刮樂中獎廣告宣傳單，向不特定之大眾
    行詐，同時收購被告及呂文和、方貴玉、廖秋松、陳祐榮等數十人之帳戶，供受
    騙之人匯入款項，並藉以掩飾、隱匿詐欺所得，且僅被告所提供之前開帳戶即匯
    入款項總和達一千三百十三萬五千九百一十元之多，顯見該集團成員係以詐欺為
    常業，而犯刑法第三百四十條之常業詐欺罪，其以被告等人所提供帳戶掩飾、隱
    匿犯罪所得，自屬修正前洗錢防制法（該法已於九十二年二月六日修正公布）第
    三條第一項第五款、第二條第一項所稱之之洗錢行為無誤。查金融存款帳戶為個
    人理財工具，事關存戶個人財產權益之保障，其與存戶印鑑章結合，其專屬性、
    私密性更形提高，除非本人或與本人具密切之關係者，一般人均無隨意出借或借
    用他人金融存款帳戶之理，縱有特殊情況偶有將存褶、印鑑章交付他人之需，亦
    必深入瞭解其用途後再行提供以使用，恆係吾人日常生活經驗與事理；是依社會
    常情，以區區一萬二千元之代價將金融存款帳戶出賣他人使用，此等行為客觀上
    已屬可疑，益證被告應足以知悉提供上開金融存款帳戶係為掩飾犯罪所得之用。
    且本案被告係有社會生活經驗之成年人，並非至愚之人，是若其不知收購帳戶之
    人其用途為何，實與吾人之日常生活經驗顯然有悖；另參以現今金融市場開放競
    爭激烈之社會現實，一般民眾皆可以存入最低開戶金額之方式自由申請開設金融
    帳戶，並無任何特殊之限制，且得同時在不同金融機構申請多數存款帳戶使用，
    並無借用他人帳戶使用之必要，是果有使用金融帳戶之必要，大可自己向各該金
    融機構申請開立帳戶供己之用，何庸另行支出代價而使用他人所申請之帳戶？顯
    見被告既得預見前開犯罪集團將有以此帳戶作為「人頭帳戶」，供作詐騙之用，
    仍為獲取一萬二千元之報酬，提供前開存款帳戶予該犯罪集團實施詐欺取財犯行
    ，幫助彼等遂行常業詐欺犯罪，又為彼等掩飾該重大犯罪所得財物等犯行，則被
    告顯具有縱容該犯罪集團以該帳戶做為詐騙之用，亦不違背其本意之意思無疑。
    從而，被告顯具有幫助前開犯罪集團以詐欺取財為常業，及為之掩飾該重大犯罪
    所得財物之不確定故意，已足認定。綜上所述，被告上開不利於己之自白，核與
    事實相符，堪予採據。本件事證明確，被告犯行堪以認定。
三、又按刑法上所謂常業犯，指反覆以同種類行為為目的之社會活動之職業性犯罪而
    言，至於犯罪所得之多寡，是否恃此犯罪為唯一之謀生職業，則非所問，縱令兼
    有其他職業，仍無礙於該常業犯罪之成立（最高法院八十五年度臺上字第五一○
    號判例參照）；又按刑法上之常業犯，祇須有賴某種犯罪為生活，而有事實上之
    表現為已足，不以犯罪時間之長短為標準，亦不以專賴該犯罪為唯一生活依憑之
    必要，縱令尚有其他職業，仍無礙於常業犯之成立（最高法院八十八年臺上字第
    二九一六號判決參照）。查前開犯罪集團於前開時、地向被告買得帳戶後，利用
    「維多利亞珠寶公司」之名義，散布內容不實之所謂刮刮樂中獎廣告宣傳單，使
    被害人乙○○等人誤以為中獎，俟被害人等以電話聯絡時，詐稱須先繳納手續費
    或加入為會員或先繳稅金才能領取獎金等說詞，使被害人等陷於錯誤，則該犯罪
    集團竟於八十九年十二月十五日起至九十年一月十六日止，短短一個月之時間，
    即詐得多位被害人，且僅被告之前開郵局帳戶就匯入一千三百十三萬五千九百一
    十元之金額，是其不惟係以對不特定之廣大民眾反覆為同種類行為為目的之社會
    活動之職業性犯罪，亦係以從事常業詐欺為目的之職業性犯罪，應為常業詐欺犯
    ，當堪認定。
四、按刑法第二條第一項規定：「行為後法律有變更者，適用裁判時之法律，但裁判
    前之法律有利於行為人者，適用最有利於行為人之法律」，此從新從輕規定，以
    適用裁判時之法律為原則，若裁判前之法律有利於行為人者，適用最有利於行為
    人之裁判前法律（包括行為時法與中間法）為例外，且比較裁判時法、中間法及
    行為時法，應就各該法之有關罪刑綜合比較，而非僅以其法定刑之輕重予以比較
    ；又犯罪構成要件因法律之修正致有變更，依修正後之法律，其適用之範圍較諸
    舊法嚴謹，必其行為同時符合修正前、後之法律所規定之犯罪構成要件，始有刑
    法第二條第一項但書之適用問題，最高法院九十一年度台上字第六六五五號裁判
    要旨可供參照。查被告甲○○犯本件犯罪後，洗錢防制法已於九十二年二月六日
    修正公布施行，並於同年二月八日生效，被告前開為他人洗錢之犯行（屬洗錢防
    制法第二條第二款之洗錢），依修正後洗錢防制法第九條第二項之洗錢罪，其法
    定刑為七年以下有期徒刑，得併科新臺幣五百萬元以下罰金，而修正前之同法第
    九條第一項之洗錢罪（不分為自己或他人洗錢），法定刑為五年以下有期徒刑，
    得併科新臺幣三百萬元以下罰金，比較新舊法，以修正前之洗錢防制法規定較有
    利於被告，故應依刑法第二條第一項但書規定，適用修正前洗錢防制法第九條第
    一項之規定。按刑法上之幫助犯，係指以幫助之意思，對於正犯資以助力，而未
    參與實施犯罪之行為者而言，最高法院四十九年臺上字第七十七號判例意旨可資
    參照，查前開常業詐欺集團意圖為自己不法之所有，以詐術使人將本人之物交付
    ，並以之為常業，核彼等所為，係犯刑法第三百四十條之常業詐欺罪。按幫助他
    人犯罪者，為從犯，刑法第三十條第一項前段定有明文，被告提供上開金融存款
    帳戶予上開常業詐欺集團使用，故核被告所為，係犯刑法第三十條第一項、第三
    百四十條之幫助常業詐欺罪，及修正前洗錢防制法第九條第一項之掩飾他人因重
    大犯罪所得財物之洗錢罪。其所犯幫助常業詐欺及前述洗錢二罪，有方法與目的
    之牽連關係，應從較重之幫助常業詐欺罪處斷，並依刑法第三十條第二項之規定
    ，按常業詐欺罪正犯之刑減輕之，聲請簡易判決處刑意旨認上開二罪係想像競合
    犯之關係，容有誤會。被告犯洗錢罪，在偵查中及本院審判中自白犯罪，應依修
    正前之洗錢防制法第九條第四項後段之規定遞減輕其刑。爰審酌被告犯罪之動機
    僅在圖得微薄利益，然其出售帳戶供他人逃避犯罪之查緝，嚴重破壞社會治安及
    有礙金融秩序，助長犯罪歪風，並增加追緝犯罪之困難，且迄今尚未達成和解予
    以賠償，實不宜輕縱，以維社會治安，姑念其本身所得財物僅一萬二千元，且犯
    罪後尚能坦認犯行等一切情狀，量處如主文所示之刑，以資懲儆。至被告因提供
    上開存摺、提款卡及密碼，為人洗錢，共計取得一萬二千元之現金，此為其因犯
    洗錢罪所得財物，業據被告供述甚明，應依修正前洗錢防制法第十二條第一項規
    定，併予宣告沒收之，如全部或一部不能沒收時，以其財產抵償之。
據上論斷，應依刑事訴訟法第二百九十九條第一項前段，修正前洗錢防制法第九條第
一項、第四項後段、第十二條第一項，刑法第十一條前段、第二條第一項但書、第三
百四十條、第五十五條、第三十條，判決如主文。
本案經檢察官古富祺到庭執行職務。
中      華      民      國    九十三    年     十一     月    二十九    日
                                臺灣嘉義地方法院刑事第五庭
                                        法  官  黃  仁  勇
右正本證明與原本無異。
如不服本判決應於收受送達後十日內向本院提出上訴書狀，其未敘述上訴之理由者並
得於提起上訴後十日內向本院補提理由書（均須按他造當事人之人數附繕本）。
中      華      民      國    九十三    年     十一     月    二十九    日
                                        書記官  呂  權  芳
附錄本案論罪科刑法條全文：
(1)修正前洗錢防制法第九條：
洗錢者，處五年以下有期徒刑，得併科新台幣三百萬元以下罰金。
以犯前項之罪為常業者，處一年以上七年以下有期徒刑，併科新台幣一百萬元以上一
千萬元以下罰金。
法人之代表人、法人或自然人之代理人、受雇人或其他從業人員，因執行業務犯前二
項之罪者，除處罰行為人外，對該法人或自然人並科以各該項所定之罰金。但法人之
代表人或自然人對於犯罪之發生，已盡力為防止行為者，不在此限。
犯前三項之罪，於犯罪後六個月內自首者，免除其刑；逾六個月者，減輕或免除其刑
；在偵查或審判中自白者，減輕其刑。
(2)刑法第三百三十九條：
意圖為自己或第三人不法之所有，以詐術使人將本人或第三人之物交付者，處五年以
下有期徒刑、拘役或科或併科一千元以下罰金。
以前項方法得財產上不法之利益或使第三人得之者，亦同。
前二項之未遂犯罰之。
(3)刑法第三百四十條：
以犯第三百三十九條之罪為常業者，處一年以上七年以下有期徒刑，得併科五萬元以
下罰金。
